---
title: "Analisi dei CCNL nei dati COB"
output: rmarkdown::html_vignette
vignette: >
  %\VignetteIndexEntry{Analisi dei CCNL nei dati COB}
  %\VignetteEngine{knitr::rmarkdown}
  %\VignetteEncoding{UTF-8}
---

```{r setup, include = FALSE}
knitr::opts_chunk$set(
  collapse = TRUE,
  comment = "#>"
)
```

## Obiettivo

Questa vignetta descrive il flusso di lavoro di `ccnlcob` per analizzare un
dataset di Comunicazioni Obbligatorie (COB) a livello di rapporto di lavoro
per contratto collettivo nazionale (CCNL). Il flusso risponde a quattro
domande: quali CCNL sono più rilevanti (persone avviate e giornate di
lavoro), come si distribuiscono per CPI (Centro per l'Impiego), come si
distribuiscono per tipologia contrattuale e come evolve la retribuzione
mediana dichiarata all'avviamento.

Nella versione 0.3.0 sono operative le prime due fasi del flusso:
validazione del contratto dati, preparazione dei rapporti, calcolo delle
giornate di contratto, ranking e selezione dei CCNL rilevanti (Fase 1),
distribuzione territoriale per CPI e distribuzione per tipologia
contrattuale (Fase 2), oltre al perimetro contrattuale applicato in
ingresso da `prepare_rapporti()` tramite `filter_perimetro()`. I blocchi di
codice di queste sezioni vengono
eseguiti sul dataset sintetico `cob_esempio` incluso nel pacchetto, con il
lookup comune -> CPI `cpi_esempio`. Le funzioni delle fasi successive
(retribuzioni, giornate effettive, orchestrazione, lettura dei dati) sono
documentate con la firma definitiva ma restituiscono un errore esplicito; i
relativi blocchi sono raccolti nella sezione finale e non vengono eseguiti.

```{r library}
library(ccnlcob)
library(data.table)
```

## 1. Validazione del contratto dati

`validate_rapporti()` verifica che il dataset sia un `data.table` e che
contenga le colonne del contratto dati. Il blocco `base` (`id`, `cf`,
`inizio`, `fine`, `cod_tipologia_contrattuale`, `prior` e almeno una colonna
CCNL fra `codice_cnel`, `ccnl` e `ccnl_warehouse`) è sempre controllato; i
blocchi `cpi`, `retribuzione` e `datore` vengono verificati solo se
richiesti. La funzione non modifica il dataset e, se il controllo passa, lo
restituisce invisibilmente.

Il dataset sintetico `cob_esempio` riproduce il contratto dati con
sovrapposizioni fra rapporti della stessa persona, sentinelle sulle date di
fine, codici CNEL mancanti per una quota di rapporti e retribuzioni mancanti
o anomale.

```{r validazione}
dt <- copy(cob_esempio)
validate_rapporti(dt)
validate_rapporti(dt, require = c("cpi", "retribuzione", "datore"))
str(dt)
```

## 2. Preparazione

`prepare_rapporti()` lavora su una copia e restituisce un nuovo
`data.table`. In sequenza:

- rinomina le varianti maiuscole prodotte dalla pipeline COB e la colonna
  sorgente `ccnl` (codice warehouse) in `ccnl_warehouse`;
- applica il perimetro contrattuale (argomento `perimetro`, default
  `"ccnl"`) tramite `filter_perimetro()`, escludendo le tipologie alle
  quali non si applica un CCNL (vedi il paragrafo seguente);
- sceglie la chiave di analisi `ccnl_key`: per default `codice_cnel` se
  presente, altrimenti `ccnl_warehouse`;
- risolve le sentinelle sulle date. Una `fine` mancante, non successiva a
  `1900-01-01` o successiva ad `as_of` (incluso `9999-12-31`) identifica un
  rapporto aperto: la data viene sostituita con `as_of` e `troncata` vale 1.
  Un `inizio` mancante o non successivo a `1900-01-01` viene portato al
  `2008-03-01` (avvio del sistema COB) con `troncata_inizio` pari a 1. Dopo
  le sostituzioni, un rapporto con `fine < inizio` viene riportato a un
  giorno;
- rimuove i rapporti che non intersecano la finestra `window` e conta le
  giornate di contratto interne alla finestra;
- aggiunge le colonne derivate `avviato`, `attivo`, `anno`, `trimestre`,
  `macro_tipologia` e `orario`.

Se `as_of` è `NULL` viene usata la data massima non sentinella osservata
fra `inizio` e `fine`; se `window` è `NULL` la finestra va dal primo
avviamento non sentinella ad `as_of`. Nell'esempio entrambi i parametri sono
espliciti: la finestra copre il triennio 2022-2024 e lo stato dei rapporti è
valutato al 31 dicembre 2024.

### Perimetro contrattuale

Non tutti gli avviamenti registrati nelle Comunicazioni Obbligatorie sono
rapporti di lavoro subordinato ai quali si applica un contratto collettivo.
Restano fuori le collaborazioni e il lavoro occasionale (codici MLPS `B.`),
i tirocini, i lavori socialmente utili e le work experience (`C.`), il
lavoro autonomo nello spettacolo (`G.03.00`), il lavoro congiunto in
agricoltura (`H.02.00`), l'associazione in partecipazione (`L.`) e il
contratto di agenzia (`M.`). Includere questi rapporti nelle classifiche
dei CCNL altera le misure di rilevanza: le giornate e le persone attribuite
a un CCNL comprenderebbero rapporti che quel contratto non regola. Per
questo `prepare_rapporti()` applica per default il perimetro `"ccnl"`,
definito dal flag `perimetro_ccnl` del lookup `tipologie_contrattuali`,
prima di ogni altro trattamento. I codici assenti dal lookup sono trattati
come fuori perimetro e conteggiati a parte.

L'esclusione non è mai silenziosa: `filter_perimetro()` emette un messaggio
riassuntivo, riportato di seguito una sola volta, e i conteggi restano nei
metadati.

```{r preparazione, message = TRUE}
dt <- prepare_rapporti(
  dt,
  as_of = as.Date("2024-12-31"),
  window = as.Date(c("2022-01-01", "2024-12-31")),
  ccnl_key = "codice_cnel"
)
```

I metadati riportano il perimetro applicato, il numero di rapporti esclusi
e la tabella `esclusi_perimetro` con le righe escluse per tipologia.

```{r perimetro-esclusi}
meta <- attr(dt, "ccnlcob_meta")
meta[c("perimetro", "n_input", "n_dropped_perimetro", "n_tipologia_ignota")]
knitr::kable(meta$esclusi_perimetro)
```

Nel dataset di esempio il perimetro esclude `r meta$n_dropped_perimetro`
rapporti su `r meta$n_input` in `r nrow(meta$esclusi_perimetro)` tipologie,
con `r meta$n_tipologia_ignota` codici ignoti. Sono disponibili tre
perimetri:

- `"ccnl"` (default): conserva le tipologie con `perimetro_ccnl == TRUE`;
  i codici ignoti vengono esclusi;
- `"standard"`: riproduce il perimetro di `cnelR`, che esclude solo le
  tipologie con `esclusa_standard == TRUE` nel lookup; i codici ignoti
  vengono conservati;
- `"completo"`: non esclude nulla e riproduce il comportamento delle
  versioni fino alla 0.2.0. La colonna logica `perimetro_ccnl` resta
  disponibile per distinguere i rapporti.

Il filtro può essere applicato anche al dato grezzo con
`filter_perimetro()`, che restituisce un nuovo `data.table` con la colonna
`perimetro_ccnl` e l'attributo `ccnlcob_perimetro`; l'input non viene
modificato.

```{r perimetro-standard, message = FALSE}
std <- filter_perimetro(cob_esempio, perimetro = "standard")
attr(std, "ccnlcob_perimetro")[c("perimetro", "n_input", "n_kept", "n_dropped")]
tutto <- filter_perimetro(cob_esempio, perimetro = "completo")
tutto[, .N, by = perimetro_ccnl]
```

L'attributo `ccnlcob_meta` conserva i parametri usati e i conteggi delle
correzioni: rapporti in ingresso, rapporti esclusi dal perimetro, rapporti
esclusi perché esterni alla finestra, sentinelle su `fine` e su `inizio`,
intervalli con `fine < inizio`.

```{r meta}
meta[setdiff(names(meta), "esclusi_perimetro")]
```

Le colonne aggiunte hanno il seguente significato:

- `perimetro_ccnl` (logical): appartenenza al perimetro CCNL secondo il
  lookup; con il perimetro di default vale sempre `TRUE`;
- `giornate` (integer): giorni di contratto compresi nella finestra, estremi
  inclusi. Un rapporto iniziato prima di `window[1]` o terminato dopo
  `window[2]` conta solo la parte interna alla finestra; poiché i rapporti
  esterni sono già stati rimossi, `giornate` è sempre maggiore o uguale a 1;
- `avviato` (logical): `inizio >= window[1]`, cioè avviamento interno alla
  finestra. I rapporti iniziati prima della finestra restano nel dataset con
  `avviato = FALSE`: contribuiscono alle giornate ma non ai conteggi di
  avviamenti e persone avviate;
- `attivo` (logical): rapporto in essere alla data `as_of`;
- `anno` (integer) e `trimestre` (character, `YYYY-Qn`): coorte di
  avviamento calcolata da `inizio`;
- `macro_tipologia` (character): macro-classe della tipologia contrattuale,
  `NA` per i codici assenti dal lookup;
- `orario` (character): `FT` per `prior == 1`, `PT` per `prior == 0`.

```{r colonne}
knitr::kable(
  dt[1:6, .(
    id, inizio, fine, ccnl_key, giornate, avviato, attivo,
    anno, trimestre, macro_tipologia, orario
  )]
)
dt[, .(rapporti = .N, giornate = sum(giornate)), by = avviato]
```

La macro-tipologia deriva dal lookup `tipologie_contrattuali`, incluso nel
pacchetto, tramite `classify_tipologia()`. La funzione è vettorizzata,
conserva ordine e lunghezza dell'input e restituisce `NA` per i codici
ignoti.

```{r tipologie}
classify_tipologia(c("A.01.00", "A.02.00", "A.03.00", "C.01.00", "ZZZ", NA))
dt[, .N, by = .(macro_tipologia, orario)][order(-N)]
```

## 3. Giornate di contratto

`compute_giornate()` è la funzione richiamata da `prepare_rapporti()` per
calcolare `giornate`. Per ogni rapporto

```
giornate = max(0, min(fine, window[2]) - max(inizio, window[1]) + 1)
```

con `window = NULL` la misura coincide con l'intera durata del rapporto. La
colonna è di tipo integer e viene aggiunta per riferimento, quindi la
funzione modifica il `data.table` passato come argomento. La misura è
additiva: ogni rapporto conta per intero e le sovrapposizioni fra rapporti
della stessa persona non vengono corrette. La correzione pro quota è
demandata a `compute_giornate_effettive()`, prevista nella Fase 4.

La funzione può essere richiamata direttamente per ricalcolare le giornate
su una finestra diversa da quella di preparazione, per esempio il solo anno
2024. I rapporti che non intersecano la nuova finestra ricevono zero
giornate e restano nel dataset.

```{r giornate}
dt24 <- copy(dt)
compute_giornate(dt24, window = as.Date(c("2024-01-01", "2024-12-31")))
dt24[, .(rapporti = .N, giornate = sum(giornate)), by = .(nel_2024 = giornate > 0)]
```

## 4. Ranking dei CCNL

`rank_ccnl()` calcola, per ciascun valore di `ccnl_key`, le misure di
rilevanza richieste e, per ognuna, la quota sul totale (`quota_<misura>`),
il rank in ordine decrescente (`rank_<misura>`) e la quota cumulata lungo il
rank (`quota_cum_<misura>`). Le misure disponibili sono `n_rapporti`,
`n_lavoratori`, `n_datori`, `giornate`, `giornate_effettive` e `stock`; le
prime tre contano solo i rapporti con `avviato = TRUE`, `stock` conta i
rapporti con `attivo = TRUE`. Non viene costruito alcun indice composito:
ogni misura produce il proprio ordinamento e la prima misura in `measures`
determina l'ordine delle righe.

I rapporti con `ccnl_key` mancante non vengono scartati: formano la riga
`Non classificati`, con `classe` dedicata, rank `NA` e quota cumulata `NA`.
Le quote di tutte le righe sono calcolate sul totale che include questa
riga, così che sommino a 1 e la copertura del codice CCNL resti visibile
direttamente nella tabella.

```{r ranking}
ranking <- rank_ccnl(dt, measures = c("n_lavoratori", "giornate"))
names(ranking)
knitr::kable(
  ranking[1:10, .(
    ccnl_key, n_lavoratori, quota_n_lavoratori, rank_n_lavoratori,
    giornate, quota_giornate, rank_giornate, quota_cum_giornate
  )],
  digits = 3
)
```

La riga dei non classificati chiude la tabella; la sua quota misura la parte
del fenomeno che il raccordo dei codici CCNL non copre.

```{r copertura}
knitr::kable(
  ranking[, .(giornate = sum(giornate), quota = sum(quota_giornate)), by = classe],
  digits = 3
)
```

Con l'argomento `periodo` il ranking è calcolato entro ciascuna coorte di
avviamento (`anno` o `trimestre`): quote, rank e quote cumulate sono
ricalcolati per gruppo. L'argomento `by` permette di aggiungere altre
colonne di raggruppamento, per esempio `macro_tipologia`.

```{r ranking-anno}
per_anno <- rank_ccnl(dt, measures = "giornate", periodo = "anno")
knitr::kable(per_anno[rank_giornate <= 3L], digits = 3)
```

## 5. Selezione dei CCNL rilevanti

`select_ccnl_rilevanti()` individua, entro ogni gruppo del ranking, i CCNL
che coprono una quota cumulata della misura scelta (`cum_share`) e/o i primi
`top_n`. La selezione scorre i CCNL classificati in ordine di rank e include
un CCNL finché la quota cumulata dei precedenti è inferiore alla soglia: è
quindi l'insieme minimo con copertura maggiore o uguale a `cum_share`. Se
entrambi i criteri sono forniti prevale il più restrittivo. Il pacchetto non
fissa soglie a priori: i due parametri sono espliciti.

Le quote usate sono quelle del ranking, calcolate sul totale del gruppo
inclusi i non classificati. Una soglia `cum_share = 0.8` indica quindi l'80%
delle giornate totali, non l'80% delle giornate con codice CCNL noto. Quando
la copertura del codice è inferiore a 1, raggiungere la soglia richiede una
quota più ampia dei CCNL classificati; se la copertura è inferiore alla
soglia stessa, la selezione include tutti i CCNL classificati senza
raggiungerla.

Con `return = "keys"` (default) la funzione restituisce il vettore delle
chiavi selezionate.

```{r selezione-keys}
rilevanti <- select_ccnl_rilevanti(ranking, measure = "giornate", cum_share = 0.8)
rilevanti
length(rilevanti)
ranking[ccnl_key %in% rilevanti, max(quota_cum_giornate)]
```

Nel dataset di esempio la copertura del codice CNEL è pari a
`r round(ranking[classe == "CCNL", sum(quota_giornate)], 3)` delle giornate,
per cui la soglia dell'80% del totale seleziona `r length(rilevanti)` dei
`r ranking[classe == "CCNL", .N]` CCNL classificati.

Con `return = "table"` la funzione restituisce il ranking con la colonna
logica `selezionato`; i CCNL classificati non selezionati sono aggregati in
una riga `Altri CCNL` (etichetta modificabile con `other_label`) con le
misure sommate e le quote ricalcolate sul gruppo, mentre la riga dei non
classificati è conservata. Nell'esempio `top_n = 5` si combina con il
default `cum_share = 0.8`; per usare il solo `top_n` occorre impostare
`cum_share = NULL`.

```{r selezione-table}
tabella <- select_ccnl_rilevanti(
  ranking,
  measure = "giornate",
  top_n = 5,
  return = "table"
)
knitr::kable(
  tabella[, .(
    ccnl_key, classe, selezionato, n_lavoratori, quota_n_lavoratori,
    giornate, quota_giornate
  )],
  digits = 3
)
attr(tabella, "ccnlcob_selezione")[c("measure", "top_n", "cum_share")]
```

Le sezioni seguenti usano i primi cinque CCNL per giornate come sottoinsieme
di lavoro. Con `cum_share = NULL` la selezione dipende dal solo `top_n`.

```{r top5}
top5 <- select_ccnl_rilevanti(
  ranking,
  measure = "giornate",
  top_n = 5,
  cum_share = NULL
)
top5
```

## 6. Distribuzione territoriale per CPI

`add_cpi()` associa a ogni rapporto il codice e il nome del CPI a partire
dal codice Belfiore della sede di lavoro (`comune_sede_lavoro`, con
`geo = "sede_lavoro"`, default) o della residenza del lavoratore
(`comune_lavoratore`, con `geo = "residenza"`). Le colonne `cpi_code` e
`cpi_name` vengono aggiunte per riferimento; l'attributo `ccnlcob_cpi`
registra la geografia usata e l'origine del mapping.

Il mapping comune -> CPI non è reimplementato nel pacchetto. In produzione,
con `lookup = NULL`, la funzione delega a
`longworkR::add_cpi_via_belfiore()`, che legge i file di mapping dalla
directory `SHARED_DATA_DIR/maps`; il mapping viene costruito una sola volta
sui codici Belfiore distinti e poi agganciato ai rapporti. In questa
vignetta si usa invece il lookup `cpi_esempio` incluso nel pacchetto, che
copre i dodici capoluoghi lombardi presenti in `cob_esempio`. Un lookup
esplicito richiede le colonne `belfiore` (univoca), `cpi_code` e,
facoltativa, `cpi_name`.

Nessun rapporto viene scartato. Un codice Belfiore presente ma assente dal
lookup, tipicamente un comune fuori regione, riceve `cpi_code = "FUORI"` e
`cpi_name = "Fuori Lombardia"`; un codice mancante riceve `cpi_code = "ND"`
e `cpi_name = "Non disponibile"`. Nel dataset di esempio i quattro codici
non lombardi confluiscono nella classe `FUORI` e nessun codice è mancante.

```{r cpi}
add_cpi(dt, geo = "sede_lavoro", lookup = cpi_esempio)
attr(dt, "ccnlcob_cpi")
dt[, .N, by = .(cpi_code, cpi_name)][order(-N)]
```

`ccnl_by_cpi()` calcola la tabella `ccnl_key` x CPI per la misura scelta
(le stesse di `rank_ccnl()`, default `giornate`). Se `dt` contiene già
`cpi_code`, come in questo caso, la colonna viene usata così com'è e gli
argomenti `geo` e `lookup` sono ignorati; altrimenti il CPI viene calcolato
con `add_cpi()` su una copia delle colonne necessarie, senza modificare
`dt`. L'argomento `ccnl` limita l'uscita alle chiavi indicate.

```{r cpi-tabella}
cpi <- ccnl_by_cpi(dt, measure = "giornate", ccnl = top5)
names(cpi)
knitr::kable(
  cpi[ccnl_key == top5[1], .(cpi_name, giornate, quota_riga, quota_colonna, lq)],
  digits = 3
)
```

Per ogni cella (CCNL `c`, CPI `d`), detto `v` il valore della misura e `T`
il totale, la tabella riporta tre grandezze:

- `quota_riga = v[c,d] / T[c]`: distribuzione territoriale del CCNL fra i
  CPI; somma a 1 entro ogni CCNL;
- `quota_colonna = v[c,d] / T[d]`: peso del CCNL all'interno del CPI; somma
  a 1 entro ogni CPI;
- `lq = quota_colonna / (T[c] / T)`: quoziente di localizzazione, cioè la
  quota di colonna rapportata alla quota complessiva del CCNL. Un valore
  maggiore di 1 indica che il CCNL è concentrato nel CPI più della media
  del gruppo; entro ogni CCNL la media di `lq` ponderata con `T[d] / T` è
  pari a 1.

I totali `T[c]`, `T[d]` e `T` sono calcolati su tutte le righe di `dt`,
inclusi i rapporti con `ccnl_key` mancante (riga `Non classificati`), e
prima del filtro `ccnl`: le quote dei CCNL conservati non cambiano
filtrando. Il filtro esclude la riga dei non classificati, che resta in
uscita includendo `NA` in `ccnl` oppure con `ccnl = NULL`. Il quoziente
`lq` è mascherato con `NA` nelle celle dei CPI il cui totale `T[d]` è
inferiore a `min_n` (default 30 unità della misura); le celle restano nella
tabella. Nel dataset di esempio tutti i CPI superano la soglia sulle
giornate.

```{r cpi-controlli}
cpi[, .(quota_riga = sum(quota_riga), lq_min = min(lq), lq_max = max(lq)), by = ccnl_key]
cpi[order(-lq)][1:5, .(ccnl_key, cpi_name, giornate, quota_colonna, lq)]
```

Gli argomenti `periodo` (`anno` o `trimestre`) e `by` producono la
distribuzione entro ciascuna coorte di avviamento o entro gruppi
aggiuntivi, con quote e quozienti ricalcolati per gruppo; l'attributo
`ccnlcob_crosstab` riporta misura, dimensioni, soglia e geografia.

## 7. Distribuzione per tipologia contrattuale

`ccnl_by_tipologia()` calcola con la stessa struttura la tabella
`ccnl_key` x tipologia, per default incrociata anche con l'orario
(`FT`/`PT`). Con `level = "macro"` la tipologia è la macro-classe di
`tipologie_contrattuali`, già presente in `dt` come `macro_tipologia` dopo
`prepare_rapporti()`; i codici senza macro-classe formano la tipologia
`Non classificata` e l'orario mancante la classe `ND`. La misura di default
è `n_rapporti`.

```{r tipologie-ccnl}
tipologie <- ccnl_by_tipologia(
  dt,
  measure = "n_rapporti",
  ccnl = top5,
  level = "macro"
)
names(tipologie)
knitr::kable(
  tipologie[ccnl_key == top5[1], .(tipologia, orario, n_rapporti, quota_riga, lq)],
  digits = 3
)
```

`quota_riga` descrive la composizione contrattuale del CCNL, `quota_colonna`
il peso del CCNL entro la tipologia e `lq` il ricorso del CCNL alla
tipologia rispetto alla media del gruppo; le regole sui totali e sul filtro
`ccnl` sono quelle della sezione precedente. Qui la soglia `min_n` agisce sul
totale della cella tipologia x orario: nel dataset di esempio le combinazioni
meno frequenti restano sotto i 30 rapporti e mostrano `lq = NA`. Con
`level = "codice"` la dimensione è il codice MLPS
`cod_tipologia_contrattuale` con la descrizione
`des_tipologia_contrattuale`, mentre `orario = FALSE` omette l'incrocio con
l'orario e restituisce una riga per CCNL e tipologia.

```{r tipologie-larga}
larga <- ccnl_by_tipologia(dt, measure = "n_rapporti", ccnl = top5, orario = FALSE)
knitr::kable(
  dcast(larga, ccnl_key ~ tipologia, value.var = "quota_riga", fill = 0),
  digits = 3
)
```

## 8. Retribuzioni dichiarate

Il campo `retribuzione` delle COB è la retribuzione annua lorda dichiarata
all'avviamento. Sui dati reali (diagnostica su 32 milioni di rapporti) il
campo è affidabile dal 2020, contiene segnaposto (0, 1, 100, 1.000, novi
ripetuti) e, per i part-time, valori già proporzionali alle ore dichiarate.
Le tre funzioni seguenti ne tengono conto: `clean_retribuzione()` classifica
ogni valore senza eliminare righe, `normalize_fte()` riporta i part-time
all'equivalente a tempo pieno, `median_retribuzione()` calcola mediana e
quartili ponderati per giornate per coorte di avviamento.

La finestra di plausibilità è una regola mediana ± `k`·MAD su scala
logaritmica, calcolata per cella anno × macro-tipologia × orario con un
pavimento sulla MAD (`mad_min`) e una cella di ripiego quando la cella ha
meno di `min_n` valori: i default (`min_valore = 100`, `max_valore = 1e6`,
`k = 4`, `mad_min = 0.15`) derivano dalla diagnostica sui dati reali.

```{r retribuzioni-clean, message = FALSE}
clean_retribuzione(dt)
normalize_fte(dt)
riepilogo <- dt[, .(n = .N, quota = round(.N / nrow(dt), 3)), by = flag_retribuzione][order(-n)]
knitr::kable(riepilogo)
knitr::kable(dt[, .(n = .N, quota = round(.N / nrow(dt), 3)), by = flag_fte][order(-n)])
```

`normalize_fte()` usa 40 ore di riferimento (con tabella opzionale per CCNL o
macro-tipologia, per esempio 54 per il lavoro domestico) e moltiplica la
retribuzione dei part-time per `ore_riferimento / ore`; i part-time senza
ore dichiarate ricevono `NA` con flag `ore_mancanti`.

```{r retribuzioni-mediana}
retribuzioni <- median_retribuzione(dt, periodo = "anno", ccnl = top5, min_n = 30)
knitr::kable(
  retribuzioni[, .(anno, ccnl_key, n, n_valide, copertura, giornate, p25, mediana, p75, var_pct, indice)],
  digits = c(0, 0, 0, 0, 2, 0, 0, 0, 0, 1, 1)
)
```

La mediana è ponderata per `giornate` (coerente con `longworkR`); ogni riga
riporta `n`, `n_valide` e la copertura; le celle con meno di `min_n` valori
validi sono mascherate con `NA` ma non eliminate. Per default entrano solo i
rapporti avviati nella finestra (`solo_avviati = TRUE`): le coorti
precedenti sono osservate solo se sopravvissute fino alla finestra. `var_pct`
è la variazione sul periodo precedente e `indice` pone a 100 il primo
periodo non mascherato.

`deflate_retribuzione()` aggiunge le colonne `_reale` a partire da un indice
dei prezzi fornito dall'utente (per esempio l'IPCA da `istatlab`) e da un
periodo base; qui l'indice è fittizio, a solo scopo illustrativo.

```{r retribuzioni-deflazione}
indice_illustrativo <- data.table(anno = 2022:2024, indice = c(100, 105.9, 107.1))
reali <- deflate_retribuzione(retribuzioni, indice = indice_illustrativo, base = 2024L)
knitr::kable(
  reali[ccnl_key == top5[1], .(anno, mediana, mediana_reale, var_pct, var_pct_reale, indice_reale)],
  digits = c(0, 0, 0, 1, 1, 1)
)
```

## Fasi successive

Le funzioni seguenti sono esportate e documentate ma non ancora
implementate: nella versione corrente restituiscono un errore che indica la
fase prevista. I blocchi di questa sezione non vengono eseguiti e mostrano
l'uso previsto sul dataset preparato nelle sezioni precedenti.

`compute_giornate_effettive()` (Fase 4) userà i segmenti di
`vecshift::vecshift()` per ripartire pro quota (1/`arco`) i giorni in cui la
stessa persona ha più rapporti concorrenti, in modo che la somma per persona
coincida con i giorni-persona occupati.

```{r giornate-effettive, eval = FALSE}
compute_giornate_effettive(dt)
dt[, .(giornate = sum(giornate), effettive = sum(giornate_effettive)), by = cf]
```

`analyze_ccnl()` (Fase 4) eseguirà l'intero flusso restituendo un oggetto
`ccnlcob_result`, e `write_results()` (Fase 4) serializzerà le tabelle
piccole in RDS e i cubi in FST.

```{r orchestrazione, eval = FALSE}
res <- analyze_ccnl(
  cob_esempio,
  as_of = as.Date("2024-12-31"),
  window = as.Date(c("2022-01-01", "2024-12-31")),
  top_n = 20,
  cum_share = 0.8,
  geo = "sede_lavoro",
  periodo = "anno"
)
res
write_results(res, dir = "output/ccnl")
```

`read_rapporti()` (Fase 5) caricherà i rapporti da un file FST/RDS o da una
connessione DBI, per esempio la slice DuckDB `sl2_rapporti_36m_classificati`
prodotta da `cnelR`.

```{r lettura, eval = FALSE}
dt <- read_rapporti("output/rapporti_classificati.fst")
validate_rapporti(dt, require = c("cpi", "retribuzione", "datore"))
```

## Riferimenti

- Contratto dati in ingresso: `?validate_rapporti`.
- Regole sulle sentinelle e colonne derivate: `?prepare_rapporti`.
- Retribuzioni: `?clean_retribuzione`, `?normalize_fte`, `?median_retribuzione`, `?deflate_retribuzione`.
- Perimetro contrattuale: `?filter_perimetro`.
- Misure e quote del ranking: `?rank_ccnl`, `?select_ccnl_rilevanti`.
- Mapping comune -> CPI e distribuzione territoriale: `?add_cpi`,
  `?ccnl_by_cpi`.
- Distribuzione per tipologia: `?ccnl_by_tipologia`.
- Lookup delle tipologie: `?tipologie_contrattuali`.
- Dataset sintetico e lookup CPI di esempio: `?cob_esempio`, `?cpi_esempio`.
